【裁判字號】    98,建,32
【裁判日期】    990407
【裁判案由】    損害賠償
【裁判全文】
臺灣高雄地方法院民事判決                98年度建字第32號
原      告  福光企業股份有限公司
法定代理人  戊○○
訴訟代理人  丁○○
            辛○○
            查名邦律師
            康文彬律師
被      告  廖國賓
            即南昌工業社居高雄市○鎮區○○街223巷10號
訴訟代理人  洪文佐律師
            劉思龍律師
上列當事人間請求損害賠償事件，經本院於民國99年3月24日言
詞辯論終結，判決如下：
    主      文
原告之訴及假執行之聲請均駁回。
訴訟費用由原告負擔。
    事實及理由
壹、程序方面
一、原告之法定代理人原為張允得，嗣已變更為張樸稜，有經濟
    部民國98年5 月13日經授中字第09832245520 號函及公司變
    更登記表在卷可稽（見本院卷第136 至139 頁），茲據原告
    具狀聲明承受訴訟（見本院卷第132 頁），依法核無不合，
    應予准許。
二、按訴狀送達後，原告不得將原訴變更或追加他訴，但擴張或
    減縮應受判決事項之聲明者，不在此限，民事訴訟法第255
    條第1 項第3 款定有明文。本件原告起訴時，其請求之金額
    原為新臺幣（下同）994,240 元及法定遲延利息，嗣於98年
    3 月23日則具狀將請求金額中之本金部分追加為994,431 元
    ，經核應屬擴張應受判決事項之聲明，揆諸前揭法條規定，
    原告上開訴之追加，與法尚無不合。
貳、實體方面
一、原告主張：被告於96年3 、4 月間承攬伊所有主曲軸3 只之
    研磨加工工程，並於同年4 月6 日及11日完成上開主曲軸之
    研磨，原告於收受後依作業程序乃將上開主曲軸轉送訴外人
    大成功熱處理公司為窒化，惟經窒化程序後，原告發現上開
    主曲軸之其中2 只（下稱系爭主曲軸）彎曲，乃於同年4 月
    26 日 將系爭主曲軸送回被告處重新研磨，經被告於同年5
    月5 日將系爭主曲軸送還，惟伊於收受後發現系爭主曲軸尺
    寸不合問題非但未予解決，甚而嚴重龜裂，乃於同年5 月28
    日委由「台灣金屬材料品管有限公司」以非破壞性檢測確認
    系爭主曲軸裂痕深度及範圍是否已達報廢程度，經確認系爭
    主曲軸已達無法修復不堪使用之程度，為釐清究責，進而於
    同年8 月30日將系爭主曲軸送交「台灣檢驗科技股份有限公
    司」作切片破壞性分析式檢測，結果顯示系爭主曲軸斷裂原
    因乃係被告加工方式不當所致，其本應以研磨方式加工，竟
    改採加熱方式處理，致使系爭主曲軸發生龜裂。而伊為重新
    趕製2 只新主曲軸合計支出994,431 元之費用（下稱系爭費
    用），該費用係因被告不當加工所致，則兩造雖就本件承攬
    契約已於97年11月7 日合意解除，惟被告仍須負損害賠償責
    任。為此爰依民法第494 條第1 項前段及第495 條第1 項等
    規定提起本訴，並聲明：(一)被告應給付原告994,431 元，及
    自訴狀繕本送達之翌日起至清償日止，按年息5%計算之利息
    。(二)願供擔保，請准宣告假執行。
二、被告則以：原告交付系爭主曲軸予伊時即已不堪使用，伊係
    依原告指示以「修復」而非「研磨加工」方式承攬系爭主曲
    軸之校正加工，且觀諸其該次所收取之報酬與研磨收費不同
    ，可知原告並非要求研磨而係指示要求校正，則伊無法完成
    修復時自僅係不得請求報酬，不應認伊損害系爭主曲軸，再
    者，伊於著手修復前已與原告詳細討論並告知風險，嗣於修
    復過程產生損害，亦係依原告指示所為，非可歸責予伊，自
    不應由伊負損害賠償責任，而原告雖有支出系爭費用，該費
    用亦與伊無關。況伊於96年5 月5 日將系爭主曲軸交還原告
    ，原告遲至97年11月28日始訴請賠償，顯已罹於時效期間等
    語資為抗辯。並聲明：(一)原告之訴駁回。(二)如受不利判決，
    願供擔保免為假執行。
三、兩造不爭執事項：
  (一)被告於96年3 、4 月間承攬原告所有主曲軸3 只之研磨加工
    工程，兩造約定研磨加工報酬為每只37,000元，被告於同年
    4 月6 日、11日完成該主曲軸之研磨。
  (二)原告於96年4 月26日因前開3 只主曲軸之2 只即系爭主曲軸
    彎曲變形，再次將系爭主曲軸交予被告承攬，被告於同年5
    月5 日將系爭主曲軸送交原告。
  (三)原告於96年5 月28日將系爭主曲軸委由「台灣金屬材料品管
    有限公司」以非破壞性檢測確認系爭主曲軸之裂痕深度及範
    圍是否已達報廢程度，於同年6 月4 日確認系爭主曲軸無法
    修復已達不堪使用之程度。
  (四)原告後於96年8 月30日將系爭主曲軸送交「台灣檢驗科技股
    份有限公司」作切片破壞性分析式檢測，同年12月20日該公
    司之檢測報告顯示系爭主曲軸斷裂原因乃係加工方式不當所
    致。
  (五)原告於97年11月7 日發函解除系爭主曲軸之承攬契約，經被
    告於同月12日發函通知原告同意解除。
四、原告主張被告以加熱之方式矯直系爭主曲軸乙節，為被告所
    不爭執，惟就系爭主曲軸於二度送至被告處時是否仍堪使用
    則以前詞置辯，則本件首要之爭點乃在於系爭主曲軸於送至
    被告處時是否本即屬於無法修復之狀態？其龜裂是否可歸責
    於被告？茲分述本院得心證之理由如下：
  (一)按民事訴訟如係由原告主張權利者，應先由原告負舉證之責
    ，若原告先不能舉證，以證實自己主張之事實為真實，則被
    告就其抗辯事實即令不能舉證，或其所舉證據尚有疵累，亦
    應駁回原告之請求，最高法院17年上字第917 號判例可供參
    照。本件原告主張系爭主曲軸之裂紋為被告加熱矯直所造成
    ，而請求損害賠償，依諸上開判例，其自應就此負舉證責任
    。
  (二)查系爭主曲軸經送台灣檢驗科技股份有限公司檢驗結果，推
    測其裂紋產生因素可能為：「a.此曲軸之熱處理條件異常。
    初始冷卻速度疑為不夠快速通過M2點，導致波來鐵與肥粒鐵
    析出，形成基材中有明顯的相界（回火麻田散鐵/ 微細化波
    來鐵與肥粒鐵）。b.後端加工廠是採用加熱矯直的製程，加
    熱後原先之滲氮層可能消失（因無法確定實際加熱之溫度與
    時間），進而破壞表面結構。c.兩個不同相區的物理特性不
    同，如受外力影響（熱應力/ 機械應力）後，展現之特性也
    將會有所差異，如外力影響超過材料本身之負荷，將會造成
    工件之損壞」，此有該公司之分析報告在卷可按（見本院卷
    第16至33頁），則據此分析報告，熱處理與後端加熱矯直之
    過程均為系爭主曲軸裂紋產生之因素，而該公司因無法確定
    加熱矯直之加熱溫度與時間，於b.之原因分析上使用「可能
    」之文字，並以刮號解釋原因，由此足見該分析報告固僅於
    b.之原因分析上寫明「進而破壞表面結構」，但其並無法確
    定系爭主曲軸之裂紋為加熱矯直過程所產生，而此亦與證人
    即原告之副總工程師甲○○證述其無法確定系爭主曲軸龜裂
    係由被告造成，因為其不知加熱溫度為多高等語（見本院卷
    第239 頁）相符，且證人己○○即原告第1 次送檢測之台灣
    金屬材料品管有限公司人員於本院審理時乃到庭證述必須要
    每個熱處理階段前做檢測才有辦法發現裂痕是何階段造成等
    語（見本院卷第216 頁），以證人己○○為原告系爭主曲軸
    送檢公司之員工，其應無為偽證而不利於自己客戶之可能，
    其證言應可採信，則系爭主曲軸於熱處理、加熱矯直之各階
    段處理前因並未檢測，其應無法發現裂紋係何階段所造成，
    前述之分析報告於加熱矯直之因素方面復使用「可能」之文
    字，是自不能以該分析報告即認系爭主曲軸之裂紋係因被告
    採取加熱之方式矯直所造成。
  (三)原告固執證人甲○○證稱相界本身不是裂痕，除非施加不當
    外力或熱應力才會造成裂痕等語，而認熱處理並非產生系爭
    主曲軸龜裂之原因云云，惟前述之台灣檢驗科技股份有限公
    司之分析報告c.亦未指明所謂外力影響係指熱處理過後之外
    力影響，且證人即具金屬類非破壞性檢測專長之庚○○到庭
    亦結證稱熱處理會導致金屬龜裂等語，以證人庚○○從事檢
    測業有約35年之經歷，對金屬加工處理所可能產生之變化應
    甚為熟悉，其證言應可採信，則熱處理不當既可能使金屬龜
    裂，而系爭主曲軸熱處理異常業已導致產生明顯的相界，顯
    有不當之情形，該不當之熱處理於相界形成後自仍可能為造
    成龜裂之外力原因，是仍不得認定加熱矯直為造成系爭主曲
    軸產生裂紋之原因。
  (四)原告固主張系爭主曲軸2 次送被告處之前並沒有裂紋，其熱
    處理條件固然異常而可能造成一些變化，但未致產生裂紋云
    云，且證人即被告之員工丙○○到庭亦證稱系爭主曲軸當時
    除了扭曲變形並無裂痕等語，惟證人己○○業證稱當初原告
    送檢測時不知道有裂痕，一般而言如果目視可以看出已屬非
    常嚴重，而系爭主曲軸以目視看不出來有裂紋，需以儀器為
    檢測方得發現等語（見本院卷第215 頁），而證人己○○之
    證述堪以採信已如前述，則系爭主曲軸之裂紋顯非以目視得
    輕易發現，且依原告所陳，其2 度送至被告加工前之窒化階
    段後，內部檢測之項目為測量表面硬度、直徑公差、水平度
    及平行度（見本院卷第224 頁），有無裂紋並非檢測重點，
    由此亦可知於送返時就其外觀應無得查知有無裂紋，至證人
    丙○○係負責加工系爭主曲軸，有無裂紋並非其所關注之事
    項，且如前述之該裂紋並非目視可見，其證稱當時並無裂紋
    之語，即不當然於斯時為無裂紋之存在，是原告與丙○○就
    系爭主曲軸業於加熱矯直前已產生裂紋而未為發現之情亦屬
    可能，原告主張尚非可採。至證人即原告之員工乙○○、甲○○雖證述系爭主曲軸由被告處送回後發現有裂紋，且乙○○有告知檢測單位具有裂痕等語，然此係因證人乙○○發現
    其於系爭主曲軸上所寫數字尚存而詳為檢查，並以顯影劑確
    認所發現（見本院卷第224 頁），而證人己○○業證稱其並
    未與原告送測人員接洽等語（見本院卷第216 頁），則其檢
    測前未知系爭主曲軸具有裂紋之證述應屬實在，是此應不影
    響上開認定。況原告若以系爭主曲軸送至被告處前無裂紋產
    生，而為判定系爭主曲軸之裂紋為被告所造成，則其於自被
    告處收受系爭主曲軸時即知該裂紋為被告所致，其至遲於96
    年6 月4 日台灣金屬材料品管有限公司檢測報告確認龜裂程
    度已致系爭主曲軸達不能修復之狀態時即得向被告主張權利
    ，是其遲至97年11月始寄送存證信函向被告請求，亦已逾民
    法第514 條所規定損害賠償請求權之1 年時效期間，而不得
    請求。
  (五)綜上所述，原告並不能證明系爭主曲軸之裂紋為被告加熱矯
    直所造成，依上說明，自應駁回原告之請求。
五、從而，原告依民法第494 條第1 項前段及第495 條第1 項之
    規定請求被告給付994,431 元及法定遲延利息，自屬無據，
    而應予駁回。又原告之訴既經駁回，其假執行之聲請即失所
    附麗，應併予駁回。
六、本件事證已臻明確，兩造其餘攻擊防禦方法及舉證，核與判
    決結果不生影響，爰不予一一論述，附此敘明。
七、據上論結，本件原告之訴為無理由，依民事訴訟法第78條，
    判決如主文。
中    華    民    國    99    年    4     月    7     日
                  民事第四庭  審判長法  官  黃宏欽
                                    法  官  陳樹村
                                    法  官  楊淑儀
正本係照原本作成。
如不服本判決，應於送達後20日內，向本院提出上訴狀並表明上
訴理由，如於本判決宣示後送達前提起上訴者，應於判決送達後
10日內補提上訴理由書（須附繕本）。
中    華    民    國    99    年    4     月    7     日
                                    書記官  王資惠

司法院資訊處製作；財團法人民間司法改革基金會備份。
